【裁判字號】    95,上易,993
【裁判日期】    950831
【裁判案由】    詐欺
【裁判全文】
臺灣高等法院刑事判決                 95年度上易字第993號
上  訴  人  台灣桃園地方法院檢察署檢察官
被      告  甲○○
                      號
被      告  丙○○
被      告  乙○○
                      樓
上列上訴人因被告等詐欺案件，不服臺灣桃園地方法院94年度易
字第937號，中華民國95年3月31日第一審判決(起訴案號：臺灣桃
園地方法院檢察署94年度偵字第10455號)，提起上訴，本院判決
如下：
    主  文
原判決撤銷。
乙○○共同意圖為自己不法之所有，以詐術使人將本人之物交付
，累犯，處有期徒刑陸月，如易科罰金，以（銀元）參佰元折算
壹日。
甲○○、丙○○共同意圖為自己不法之所有，以詐術使人將本人
之物交付，各處有期徒刑肆月，如易科罰金，以（銀元）參佰元
折算壹日。均緩刑貳年。
    事  實
一、乙○○於民國89年間曾因違反公司法，經台灣台中地方法院
    以89年度易字第2460號於90年12月11日判處有期徒刑4月，
    並於91年1月7日確定，嗣於91年4月3日執行完畢。猶不知悔
    改，其係桃園縣桃園市○○○路「金車車行」之業務員，因
    甲○○之兄及同居男友丙○○先後向乙○○購車而認識甲○○、丙○○，乙○○明知甲○○經濟狀況不佳，需錢孔急，
    並無資力購車或分期償還貸款債務，竟於甲○○向其借款繳
    付電話費2萬元時，與甲○○、丙○○共同基於意圖為自己
    不法所有之犯意聯絡，於92年11月18日，在桃園市某處，由
    甲○○先向「金車車行」購入車號Z6-5396號自用小客車辦
    理過戶後，再於同年月19日，在桃園市○○○路○段779之1
    號某不知名之卡拉OK店內，以甲○○為動產擔保交易之債務
    人，丙○○為貸款連帶借款人，向中國信託商業銀行股份有
    限公司（下稱中國信託銀行）辦理動產抵押貸款，且於中國
    信託銀行不知情之對保人員張勵生對甲○○購車動機質疑時
    ，由乙○○向之佯稱甲○○有購車之需要云云，致中國信託
    銀行因此陷於錯誤，如數貸與新臺幣（下同）250,000元，
    並約定貸款期限自92年12月20日起，至95年11月20日止，每
    月1期，每期繳付9275元，分36期清償，詎渠等於取得前開
    款項後，即拒不繳交分期款項，且將前開小客車遷移不明，
    中國信託銀行始知受騙。
二、案經告訴人元隆汽車股份公司訴請臺灣桃園地方法院檢察署
    檢察官偵查起訴。
    理  由
一、訊據被告甲○○、丙○○二人雖坦認甲○○有向乙○○借2
    萬元繳電話費之事，惟否認有詐欺情事，被告甲○○否認有
    詐欺情事，被告辯稱：我無資力買車，係乙○○騙我去對保
    ，我被當人頭我不知道，當時對保時，我已酒醉且急著借錢
    就簽名，而不知其內容為何，乙○○說車子在車行掉了，然
    我從頭到尾連車子顏色、車號、車型都沒有看到，叫我如何
    去報案，我是受害人云云。被告丙○○則辯稱：甲○○是我
    女友，是乙○○請我們喝酒，喝醉了才簽名，我們是被陷害
    云云。訊據被告乙○○雖坦承甲○○有向其借2萬元，且甲○○事後錢也還了，然否認有詐欺情事，辯稱：我只是業務
    ，錢也不是匯到我戶頭，當初是甲○○要買車，只是買了以
    後反悔，至於為何不交車，是車行在處理，我也有跟我車行
    老闆講，至於車子在車行掉了，我叫甲○○去報案，並無所
    謂詐欺等情云云。
二、 經查：
(一)、上開事實，除據告訴代理人黃裕聖於檢察官訊問時指述歷歷
    (見偵查卷第第33頁、第34頁、第39頁、第40頁、第50 頁)
    外，就被告甲○○自始即無購車之意思，其所以購買系爭
    Z6-5396號自用小客車，並進而以該車設定動產抵押貸款，
    向中國信託銀行辦理貸款，乃係因缺錢繳電話費2萬元而向
    乙○○借錢時，經乙○○提議，因而與乙○○共同謀議，由
    甲○○為人頭，偽以購車為由，相繼辦理購車、對保及貸款
    ，並俟貸款款項撥下來之後，由乙○○出借2萬元與甲○○
    等情，業據甲○○迭次於警詢、檢察官訊問、原審行準備程
    序時均歷述詳實 (見偵查卷第10頁至第13頁、第34頁、第39
    頁、第45頁、第50頁、原審卷第31頁)，並於原審以證人之
    身分具結，我並無意要買車，我向乙○○借2萬元要繳電話
    費，他約我到一間小吃店那邊講，他說他沒有現金，就用金
    車車行，在卡拉０Ｋ店我與丙○○簽名，都是乙○○叫我們
    簽的等語。嗣於本院行準備程序時亦稱：「辦理車輛貸款好
    後，他有借給我2萬元，去年我已經還了，但車子由乙○○
    拿走，我沒有看到車子」等情 (見本院卷95年7月14日準備
    程序)，嗣本院院審理時亦再稱：「伊並自始無買車之意思
    ，也沒看到車子顏色、型號」等語 (見本院卷95年8月10 日
    審判筆錄)。且觀被告甲○○亦迭次坦認：卷附之貸款借據
    及動產抵押契約書、動產擔保交易設定登記申請書簽名之部
    分係伊所簽立等情 (見原審卷第33頁、第158頁、本院卷95
    年8月10日審判筆錄)。佐以乙○○先後於原審及本院自承：
    甲○○有向其借2萬元繳交電話費，並有借2萬給她等情 (
    見原審卷第188頁、本院卷第95年8月10日審判筆錄)，衡之
    常理，甲○○既已向乙○○借2萬元，在客觀上顯然已無資
    力購車，是其等在辦理貸款時，被告乙○○及其甲○○本身
    均已知悉其無資力且無意願購買系爭車輛，亦無能力事後清
    償繳交貸款，只因甲○○急須向乙○○借錢，才與乙○○共
    謀並配合向中國信託銀行貸款，足證乙○○、甲○○二人基
    於共同不法所有之犯意聯絡，以人頭方式，假裝購車，相繼
    進行對保、辦理動產抵押而向中國信託銀行假貸款，致中國
    信託銀行陷於錯誤而貸以25萬元，事後被告乙○○亦借予被
    告甲○○2萬元。
(二)、再者，被告丙○○為被告甲○○之女友，亦為本案之貸款連
    帶保證人，據對保人張勵生於原審證稱：購車的人是甲○○
    ，是由乙○○介紹，車子是在中壢金車車行，叫我過去對保
    ，我對保時，被告乙○○、甲○○、丙○○三人均在場，當
    時有特別詢問乙○○為何被告甲○○要買車，乙○○當場表
    示因為甲○○家人有需要再買一台車；而這之前被告丙○○
    購車辦理貸款的，也是由我對保，因此才會特別問起這件事
    ，當時拿出貸款借據抵押及動產押契約書、動產擔保交易動
    產抵押設定登記書、還有一張本票為25萬元，購車人甲○○
    為發票人、丙○○在後面背書等簽名等語 (見原審卷第68頁
    、第69頁)。佐以被告丙○○亦於警詢、檢察官訊問時供稱
    ：卷附之貸款借據及動產抵押契約書、動產擔保交易設定登
    記申請書簽名之部分係伊所簽立，當初係因甲○○要向乙○○借2萬元，乙○○說他沒有錢，但可以以甲○○名義辦理
    貸款，由甲○○當人頭，等貸款錢下來之後，再借錢給甲○○，後來手續辦完畢之後，乙○○就借了2萬元給甲○○，
    伊當時有同意為連帶保證人等語 (見偵查卷第18頁至21頁、
    第34頁、第40頁、第50頁)，從上得知，被告丙○○在本件
    案發之前已有購車及辦理動產抵押擔保之貸款經驗，且已成
    年，已能為一般人之正常判斷，當無不解其利害關係之虞，
    因此對於本案之整個貸款過程應知之甚稔，且為被告甲○○
    之男友，在簽立契約時業已知悉甲○○已無資力及其購車之
    意思，而為參與協助辦理人頭貸款之保證人，顯係與乙○○
    、甲○○有共同之犯意聯絡，而偽為該貸款契約之連帶保證
    人，致使中國信託銀行陷於錯誤，而貸以上開25萬元之款項
    ，其等三人有共犯之意思聯絡及其行為之分擔甚明。是甲○○、丙○○辯稱不知情係被乙○○騙云云，委不足信。
(三)、另被告甲○○、丙○○嗣於原審及本院翻稱：「其係乙○○
    騙我去對保，我被當人頭我不知道，當時對保時，我已酒醉
    且急著借錢就簽名，而不知其內容為何」云云。惟查：一般
    貸款業務都會先經核貸銀行進行徵信，此亦據證人陳來富即
    中國信託公司徵信人員於原審證稱：依照公司核貸作業流程
    ，從案子傳真到我們公司後，我們會用電話跟他們確認貸款
    金額、期數、每個月繳款金額、目前的工作等，而我用電話
    向甲○○、丙○○徵信時，亦依照上開程序徵信，他們都一
    一回答公司，且他們表示確實有要貸款，並依他們之前跟業
    務員代表 (即張勵生)所談的金額及期數」等語 (見原審卷
    第158頁、第159頁)。此亦與被告甲○○所稱有人打電話跟
    伊徵信 (見原審卷第160頁)等情相符，而丙○○於偵查中亦
    供明，整個過戶、貸款情形伊都清楚等語（見93年度偵字第
    7779號第40頁）。且佐以證人張勵生即中國信託銀行之對保
    證人亦證稱：之前伊有幫丙○○對保過，有關的文書他們應
    該都很清楚等情 (原審卷第68頁)，足見甲○○、丙○○就
    上開對保及徵信內容業已知悉，是甲○○、丙○○執上開之
    辯解，洵屬無據。
(四)、至於被告乙○○雖辯稱：「貸款是撥到車行老闆戶頭裡，被
    告甲○○確實有買車，但在買了以後才後悔」云云。惟查：
    被告乙○○於本院審理時供稱：「車子在車行掉了，我叫甲○○報案」云云 (見本院卷95年8月10日審判筆錄)，顯見被
    告乙○○自始即無交車給被告甲○○。再者，徵之被告甲○○迭次於原審證稱及本院審理時陳稱：伊根本沒有買車的意
    思 (見原審卷第31頁)，且連車子的顏色、型號、車子長什
    麼樣子，都沒看過 (見原審卷第185頁、187頁、本院卷95
    年8月10日審判筆錄)，則甲○○自始至終並未見到車子應堪
    採信，亦顯示乙○○之辯解，與常理有違；或退萬步言之，
    縱被告甲○○買車以後才後悔，大可將車子再賣掉，用以抵
    償貸款費用，而不是車子也不要，而在另一方面又要背負貸
    款的壓力，何況被告甲○○原來就無資力繳電話費，始向被
    告乙○○借2萬元，此亦與被告乙○○自認無訛在卷 (見原
    審卷第161頁、本院卷95年8月10日審判筆錄)，佐以證人張
    勵生於原審證稱：「甲○○買本案車子約二個月前丙○○有
    買過車子，我有去甲○○家裡與丙○○對保」云云 (見原審
    卷第68頁)，足見被告甲○○之男友丙○○前不久才買車貸
    款，而被告甲○○在無資力情形下，衡之常理自無須再買車
    子來駕駛之必要。是被告乙○○為上開之置辯，顯屬子虛，
    而不足採。
(五)、中國信託銀行所撥之250000元係匯入金車車行之老闆黎明儀
    帳戶，被告三人分文未得乙節。惟甲○○與丙○○為圖得2
    萬元現款應急，而乙○○為金車車行之業務人員，所貸得之
    25萬元固匯入金車車行老闆之帳戶，為被告乙○○所供明及
    證人張勵生所證明。而乙○○於原審結證，然本件貸款之每
    期繳款單係寄到金車車行（見原審卷第162頁），核與被告
    甲○○於偵查中亦供明，乙○○稱他會付款（見93年度偵字
    第77 79號卷第45頁）亦見甲○○非真有意購車，否則還款
    之人應係甲○○，豈有將還款之繳款單據寄給車行之理。再
    乙○○於原審供稱，張勵生有辦過我們很多案件，他的款都
    是撥到我老闆之帳戶，只有佣金才撥到我的帳戶（見原審卷
    第158頁）。準此，被告乙○○亦有圖得貸款而得之佣金。
    且本案之供貸款擔保之車輛並未交付甲○○，而乙○○為車
    行之業務員，故該車當在其持有（其所供車子在車行掉了應
    非真實），則金車車行之老闆以車輛既已賣出，以貸款方式
    由中國信託銀行匯入25萬元，亦屬當然，金車車行老闆黎明
    儀並不知該車未交付甲○○，是並無事證證明黎明儀知情，
    則應認本案黎明儀並不知情。
(六)、綜上所述，被告甲○○、丙○○為圖得2萬元之現金，被告
    乙○○為圖得貸款之佣金，上開被告三人顯係基於共同為意
    圖不法所有之犯意聯絡及行為分擔，偽以購車貸款之意思，
    致中國信託銀行而陷於錯誤而貸予25萬元之犯行，事證甚為
    明確，依法應予論科。
三、論罪部分：
(一)、核被告乙○○、甲○○、丙○○三人所為，均係犯刑法第
    339 條第1項之詐欺取財罪。而上開被告三人間就詐欺取財
    犯行有犯意聯絡及行為分擔，為共同正犯。
(二)、被告乙○○於89年間曾因違反公司法，經台灣台中地方法院
    以89年度易字第2460號於90年12月11日判處有期徒刑4月，
    並於91年1月7日確定，嗣於91年4月3日執行完畢，有本院之
    被告前案紀錄表可考，其於五年以內再故意犯本件有期徒刑
    以上之罪，不論依修正前之刑法第47條，或修正後之刑法第
    47條第1項之規定，均構成累犯，對被告而言並無有利或不
    利之情形，自不生新舊法比較之問題，應逕依修正前之刑法
    第47條，論以累犯，並加重其刑。
(三)、上開被告三人行為後，刑法第339條第1項法定刑中關於得併
    科罰金1千元之規定，依刑法施行法第1條之1：「中華民國
    94 年1月7日刑法修正施行後，刑法分則編所定罰金之貨幣
    單位為新臺幣」「94年1月7日刑法修正時，刑法分則編未修
    正之條文定有罰金者，自94年1月7日刑法修正施行後，就其
    所定數額提高為30倍。但72年6月26日至94年1月7日新增或
    修正之條文，就其所定數額提高為3倍」，由原先以銀元計
    算，並依罰金罰鍰提高標準條例第1條前段提高10倍之規定
    ，修正為依新臺幣計算並提高為30倍，是依行為時之規定對
    於被告並無不利，併予敘明。
四、撤銷改判及科刑：
(一)、原審未察遽為被告乙○○、甲○○、丙○○三人為無罪之諭
    知，容有未洽，其理由業如上述，公訴人上訴意旨執此之指
    摘，為有理由。原判決既有上揭之可議，自應由本院加以撤
    銷改判。爰審酌被告乙○○、甲○○、丙○○三人之動機、
    目的、手段，甲○○與丙○○之知識程度不高，渠等三人之
    生活狀況暨乙○○居於主導之地位，並兼衡渠等三人犯罪後
    之態度等一切情狀，分別為乙○○、甲○○、丙○○量處如
    主文第二項、第三項所示之刑，並均諭知易科罰金之折算標
    準。又被告等人行為時有效之刑法第41條第1項前段規定：
    「犯最重本刑為五年以下有期徒刑以下之刑之罪，而受6個
    月以下有期徒刑或拘役之宣告，因身體、教育、職業、家庭
    之關係或其他正當事由，執行顯有困難者，得以1元以上3元
    以下折算一日，易科罰金。」。又被告行為時之易科罰金折
    算標準，依修正前罰金罰鍰提高標準條例第二條前段（現已
    刪除）規定，就其原定數額提高為1百倍折算1日，亦即被告
    行為時之易科罰金折算標準，應以銀元300元折算1日，經折
    算為新臺幣後，應以新臺幣900元折算為1日。惟95年7月1日
    施行之刑法第41條第1項前段規定：「犯最重本刑為5年以下
    有期徒刑以下之刑之罪，而受6個月以下有期徒刑或拘役之
    宣告者，得以新臺幣1千元、2千元或3千元折算一日，易科
    罰金」。比較修正前後之易科罰金折算標準，以修正前之規
    定，較有利於被告，應依修正後刑法第2條第1項前段之規定
    ，適用修正前刑法第41條第1項前段規定，定其折算標準。
(二)、末查，被告甲○○、丙○○二人前未曾受有期徒刑以上刑之
    宣告，此有本院被告全國前案紀錄表在卷，且查被告二人犯
    罪後之反悔及其參酌其參與犯罪之程度，顯見其係一時失慮
    誤罹刑章，復細酌被告二人之家庭狀況，諒被告經此次科刑
    教訓，應知所警惕，信無再犯之虞，本院因認對該被告二人
    所宣告之刑以暫不執行為適當，爰並予各宣告緩刑二年，以
    勵自新。
據上論斷，應依刑事訴訟法第369條第1項前段、第364條、第299
條第1項前段，刑法第2條第1項前段、刑法第28條、339條第1項
、第74條第1款、修正前刑法第47條、第41條第1項前段，修正前
罰金罰鍰提高標準條例第1條前段、第2條，判決如主文。
本案經檢察官劉文水到庭執行職務。
中    華    民    國    95    年    8    月    31    日
                  刑事第十四庭審判長法  官  蘇隆惠
                                    法  官  林瑞斌
                                    法  官  林秀鳳
以上正本證明與原本無異。
不得上訴。
                                    書記官  耿鳳君
中    華    民    國    95    年    9     月    1     日
附錄：本案論罪科刑法條全文
中華民國刑法第339條
（普通詐欺罪）
意圖為自己或第三人不法之所有，以詐術使人將本人或第三人之
物交付者，處5年以下有期徒刑、拘役或科或併科1千元以下罰金
。
以前項方法得財產上不法之利益或使第三人得之者，亦同。
前二項之未遂犯罰之。


司法院資訊處製作；財團法人民間司法改革基金會備份。
